ACORDAO-COMPLETO-2375189

ACÓRDÃO 1747/2020 ATA 25/2020 - PLENÁRIO

VISTOS, relatados e discutidos estes autos de acompanhamento da execução das obras de construção e adequação para alinhamento do Cais de Outerinhos, no Porto de Santos, previstas no Contrato DP 30/2012;
ACORDAM os Ministros do Tribunal de Contas da União, reunidos em sessão do Plenário, ante as razões expostas pelo Relator, e com fundamento no artigo 250, incisos I, IV e § 1º, do Regimento Interno, em:
9.1. rejeitar as razões de justificativa de Angelino Caputo e Oliveira, José Alex Botelho de Oliva, Antônio de Pádua de Deus Andrade, Paulo Manuel Varela Casasco e Otto Forjaz Loureiro e aplicar-lhes multas individuais previstas no art. 58, inciso II, da Lei 8.443/1992, no valor de R$ 15.000,00, fixando-lhes o prazo de quinze dias, a contar da notificação, para que comprovem, perante o Tribunal (art. 214, inciso III, alínea "a", do Regimento Interno/TCU) , o recolhimento das dívidas ao Tesouro Nacional, atualizadas monetariamente até a data do efetivo recolhimento, se for paga após o vencimento, na forma da legislação em vigor;
9.2.autorizar, desde logo, nos termos do art. 28, inciso II, da Lei 8.443/1992, a cobrança judicial das dívidas, caso não atendidas as notificações;
9.3. dar ciência desta deliberação aos responsáveis, à Codesp e ao Ministério Público Federal, na pessoa da Procuradora da República no Município de Santos Priscila Pinheiro de Carvalho.

Acompanhamento da execução das obras de construção e adequação para alinhamento do Cais de Outerinhos, no Porto de Santos.

Autoridade Portuária de Santos S.a.

3. Interessados/Responsáveis:
3.1. Responsáveis: Angelino Caputo e Oliveira (XXX.437.591-XX); Antonio de Padua de Deus Andrade (XXX.634.203-XX); José Alex Botelho de Oliva (XXX.806.807-XX); Otto Forjaz Loureiro (XXX.191.356-XX); Paulo Manuel Varela Casasco (XXX.974.378-XX).

13.1. Ministros presentes: Ana Arraes (na Presidência), Walton Alencar Rodrigues (Relator), Benjamin Zymler, Augusto Nardes, Aroldo Cedraz, Raimundo Carreiro e Bruno Dantas.
13.2. Ministro-Substituto convocado: Augusto Sherman Cavalcanti.
13.3. Ministros-Substitutos presentes: Marcos Bemquerer Costa e Weder de Oliveira.

ACORDAO-COMPLETO-2482040

Acórdão 1674/2021 - Plenário

ACORDAO-COMPLETO-2520345

Acórdão de Relação 2824/2021 - Plenário

Acórdão de Relação

WALTON ALENCAR RODRIGUES

Adoto, como relatório, instrução elaborada no âmbito da SeinfraPortoFerrovia (peças 128 e 129) :
INTRODUÇÃO
Cuidam os autos de processo de acompanhamento, nos termos dos arts. 241 e 242 do Regimento Interno do TCU, aberto por determinação constante no item 9.5 do Acórdão 3135/2011-TCU-Plenáriolenário, de relatoria do Min. Valmir Campelo, com objetivo de apreciar a Concorrência 11/2011-Codesp (Execução das obras de construção e adequação para alinhamento do Cais de Outerinhos no Porto de Santos) , assim como o contrato dela decorrente.
Como resultado da licitação, formalizou-se o Contrato DP 30/2012, avença firmada entre a Companhia Docas do Estado de São Paulo (Codesp) e o Consórcio Serveng/Constremac/Constran, cujo valor alcançou a cifra de R$ 274.313.819,86 após a assinatura do Sétimo Termo Aditivo (7º TA) .
HISTÓRICO
No âmbito do TC Processo 032.200/2011-0, foi realizada, em 2011, auditoria no edital da Concorrência 11/2011-Codesp, concernente à obra de construção e adequação para alinhamento do Cais de Outerinhos no Porto de Santos. 
No bojo da citada auditoria, Fiscalis 914/2011, a equipe de fiscalização apontou como principais constatações: projeto executivo deficiente; sobrepreço decorrente de quantitativo inadequado; orçamento em desconformidade com as disposições da Lei de Diretrizes Orçamentárias; e cláusulas editalícias e da minuta contratual em desacordo com os preceitos da Lei 8.666/1993.
Em decorrência de tal ação de controle e considerando que à época o procedimento licitatório encontrava-se suspenso, foi prolatado o Acórdão 3135/2011-TCU-Plenáriolenário, de relatoria do Min. Valmir Campelo, com as seguintes deliberações:
9.1. determinar à Companhia Docas do Estado de São Paulo, com base no art. 45 da lei 8.443/92 c/c art. 251, caput, do Regimento Interno do Tribunal, que, anteriormente à republicação do edital de Concorrência 11/2011, revise os elementos constituintes do projeto executivo e do respectivo orçamento, com vistas a corrigir as divergências consignadas no relatório de auditoria no que se refere aos quantitativos de aço para das estacas metálicas, em atendimento ao disposto no § 4º do art. 7º da Lei 8.666/93; 
9.2. determinar à Companhia Docas do Estado de São Paulo, com base no art. 45 da lei 8.443/92 c/c art. 251, caput, do Regimento Interno do Tribunal, que, anteriormente à emissão da ordem de serviço para o início das obras objeto do edital de Concorrência 11/2011, de modo a atender ao disposto no § 4º do art. 7º da Lei 8.666/93: 
9.2.1. providencie campanha de investigação geotécnica no local da execução dos blocos das estacas raiz, devidamente documentada por relatórios de sondagem próprios, de maneira a obter informações para o dimensionamento das fundações; 
9.2.2. realize os estudos necessários, amparados em laudos de sondagem suficientes, para motivar as previsões de perfuração em rocha das estacas metálicas nos segmentos 1 e 2; 
9.2.3. com base nos estudos indicados nos subitens 9.2.1 e 9.2.2 supra, adote as providências necessárias para a revisão do projeto executivo e do contrato a ser celebrado, com vistas a corrigir as divergências consignadas no relatório de auditoria, ou apresente as justificativas pertinentes caso conclua pela manutenção dos atuais quantitativos; 
9.3. determinar, ainda, à Companhia Docas do Estado de São Paulo, com base no art. 43 da Lei 8.443/1992, que, durante a execução da avença que vier a ser celebrada, designe fiscais responsáveis para atestar, in loco, o real comprimento executado das estacas metálicas e das estacas raiz, realizando os devidos ajustes contratuais necessários em face da extensão em rocha ou em solo efetivamente medida, como condição prévia para os pagamentos dos serviços; 
 (...) 
9.5. determinar à Secob-4 que promova o acompanhamento da licitação objeto deste levantamento de auditoria e do contrato dela decorrente, principalmente no que ser refere ao efetivo cumprimento dos itens 9.1 a 9.3 desta decisão, autorizando-se, desde já, a realização das diligências e inspeções que se fizerem necessárias;
Com vistas ao cumprimento da determinação direcionada a esta Unidade Técnica, foi expedido o Ofício 350/2012-TCU/Secob-4 (peça 4) para que a Codesp informasse as providências tomadas a fim de atender o disposto nos itens 9.1 a 9.3 do decisum transcrito.
Em resposta à solicitação, a autoridade portuária encaminhou a Carta DP-GD/191.2012 com as medidas adotadas (peças 7 e 8) .
Dando continuidade ao acompanhamento, no bojo do TC Processo 042.213/2012-6 (Fiscalis 1.318/2012) e por meio do relatório de fiscalização que subsidiou Acórdão 737/2013-TCU-Plenário (peça 25 daquele processo) , de relatoria do Ministro Valmir Campelo, este Tribunal considerou que a Codesp cumpriu as determinações exaradas anteriormente.
Além do mais, por consequência da Concorrência 11/2011-Codesp, verificou-se que fora celebrado o Contrato DP 30/2012 entre a Codesp e o Consórcio Serveng/Constremac/Constran (SCC) , no valor de R$ 287.270.100,18. 
Em seguida, devido à revisão do projeto executivo, em 30/8/2012, foi assinado o primeiro termo aditivo, cujo conteúdo reduziu o valor contratual em 7,3%, passando o total para R$ 266.336.015,22.
Tendo em vista a continuidade desses ajustes, assim como a necessidade de acompanhamento deles, na esfera do processo em comento, em 22/10/2013, diligenciou-se a Codesp, por meio do Ofício 737/2013-TCU/SecobHidroferrovia (peça 17) , para que encaminhasse a este Tribunal, entre outros, os documentos a seguir: a) cópia dos boletins de medições; b) boletins de cravação e perfuração das estacas; c) relatórios de acompanhamento do serviço de cravação e perfuração, inclusive com o atestado dos fiscais a respeito dos reais comprimento executado das estacas metálicas e das estacas raiz; d) estágio atual da obra, com percentual de execução, evidenciando o estágio atual de cada uma das fases da obra (fase 1 - segmentos 1, 2, 3 e 4; fase 2 - segmentos 5, 6 e 7) ; e) cronograma físico-financeiro atualizado da obra.
Em cumprimento à demanda, a Companhia Docas endereçou ao Tribunal a Correspondência DP-GP/588.2013 com a documentação requerida (peças 18 a 61) .
Mais adiante, no âmbito do Fiscobras 2014 (TC Processo 010.741/2014-3) , fiscalizaram-se os documentos e fatos ocorridos desde a última atuação em campo da SecobHidroFerrovia (atual SeinfraPortoFerrovia) , no caso, a visita técnica da Fiscalização 1.318/2012 (TC Processo 042.213/2012-6) , em novembro de 2012.
No âmbito daquele processo, verificou-se uma mudança na metodologia executiva da cravação de estaca raiz. A princípio, tinha-se previsto o serviço sem uso de camisas metálicas perdidas. Contudo, no momento da execução, percebeu-se que essa concepção poderia gerar prejuízos às estruturas do porto.
Desse modo, revisou-se o projeto executivo e introduziu-se a metodologia de cravação de estacas raiz com utilização de camisas metálicas perdidas na região de enrocamentos não consolidados.
Em razão dessa modificação, celebrou-se o 2º termo aditivo, que incluiu novos serviços não previstos inicialmente no Contrato DP/30.2012, passando seu valor para R$ 275.607.171,28. Por sua vez, a equipe de auditoria não constatou irregularidades no procedimento adotado para a formação dos preços dos serviços inseridos por meio do aditivo. Desse modo, na referida fiscalização (Fiscalis 34/2014) não foram obtidos achados de auditoria.
Dando sequência ao acompanhamento, autuou-se o TC Processo 005.901/2015-4 (Fiscalis 91/2015) , quando foram examinados os documentos e fatos ocorridos desde a atuação in loco realizada no âmbito do TC Processo 010.741/2014-3. 
Nesse ponto cabe informar que a obra foi dividida em duas fases: a primeira, englobando os trechos 1, 2, 3 e 4 numa extensão de 778,8m de cais e a segunda com previsão de 504,2m de extensão, correspondente aos trechos 5, 6 e 7.
Com relação a essa fiscalização (Fiscalis 91/2015) , a equipe técnica relatou a necessidade de aporte financeiro adicional para a execução dos serviços relacionados à fase 2, a qual seria executada por aditamento ao Contrato DP 30/2012 ou novo procedimento licitatório.
Ademais, a equipe de auditoria apontou que os principais atos concretizados desde a Fiscalização 34/2014 (última atuação deste Tribunal àquela época) foram as assinaturas do Terceiro e Quarto TA's. 
Segundo o relatório de auditoria, o 3º TA foi motivado pela alteração da planilha contratada e majorou o contrato em R$ 13.708.233,82.
Quanto à assinatura do 4º TA, a fundamentação para sua assinatura foi a necessidade de alteração de parte da fundação do empreendimento de estaca raiz para estaca escavada.
No que se refere à revisão da planilha de quantitativos e preços, chegou-se ao valor de R$ 414.527.992,51 para a celebração do 4º TA. Esse montante constituía acréscimo de R$ 183.052.220,46 e decréscimo de R$ 55.794.328,13, representando 63,72% e -19,42%, respectivamente, do valor inicial do contrato de R$ 287.270.100,18, portanto, superiores aos percentuais permitidos na Lei 8.666/1993.
Assim, no intuito de viabilizar a continuidade da obra no que se refere à sua primeira fase, foi proposta a supressão de todos os quantitativos referentes a sua segunda fase, exceto os itens de fornecimento de materiais (camisa metálica, estaca prancha, cabeço e defensas) , pois tais materiais já haviam sido fornecidos pelo Consórcio SCC.
Com efeito, após a adequação da planilha, chegou-se ao valor de R$ 277.094.679,13, sendo acrescidos R$ 85.294.665,88 e suprimidos R$ 95.470.086,93, representando 29,69% e -33,23%, respectivamente, do valor inicial do contrato de R$ 287.270.100,18. Conforme a fundamentação técnica do aditivo, esses percentuais enquadrar-se-iam no Normativo de Licitações e Contratos, uma vez que estariam dentro do limite para reformas de empreendimentos (50%) (peça 74, p. 15-18) .
Nesse sentido, na esfera daquela fiscalização, não foram identificadas impropriedades nem irregularidades as quais ensejassem achados de auditoria. 
Posteriormente, em julho de 2017, no âmbito do corrente processo, em atenção à informação oriunda do sítio eletrônico da Codesp de que o Contrato DP 30/2012 estaria encerrado, bem como em virtude de reportagem veiculada eletronicamente de que o objeto da segunda fase do empreendimento não teria sido entregue, diligenciou-se a Codesp para obtenção de informações atualizadas a respeito da execução e conclusão do ajuste.
Como resposta, a Companhia Docas apresentou a Comunicação Dipre-GD/405.2017 (peça 67) , cujo conteúdo foi apreciado na instrução datada de 13/10/2017 (peça 84) .
No referido documento, a Codesp informou, entre outros, que, após a conclusão da primeira fase da obra, o Contrato DP 30/2012 foi suspenso algumas vezes em razão das restrições orçamentárias impostas pelo Governo Federal nos exercícios de 2015 e 2016 e, em 2017, foi encerrado sem a segunda fase do empreendimento ter sido iniciada.
Além do mais, a partir da apreciação das informações apresentadas, esta Unidade Técnica verificou indícios de que o objeto contratual fora reduzido significativamente com o objetivo de adequar as variações provenientes dos termos aditivos ao limite legal, com compensação entre acréscimo e supressões, como se a segunda fase do empreendimento nunca tivesse existido. Ademais, a totalidade do empreendimento teria sido considerada como se reforma, quando, na realidade, parcela significativa da obra teria correspondido à ampliação do cais por meio de implantação de nova infraestrutura. Por fim, teria se omitido parcelas totais de supressão e acréscimos do quinto, sexto e sétimo termo aditivo, de forma a impossibilitar a avaliação da real evolução do conjunto de redução e de acréscimos incorridos.
Destarte, foi proposta a oitiva da autoridade portuária para que se manifestasse a respeito dos seguintes assuntos: 
a) não contabilização da segunda fase do empreendimento no cálculo do montante total de acréscimos e supressões do quarto termo aditivo em diante;
b) enquadramento de toda obra como reforma;
c) falta de registro individualizado no quinto, sexto e sétimo termo aditivo dos valores totais de majoração e redução;
d) falta de recebimento definitivo da obra após mais de três anos do recebimento provisório; e
e) majoração do valor final do Contrato DP 30/2012 em comparação com o primeiro termo aditivo, apesar da significativa redução do objeto avençado.
Como consequência, na instrução de 9/10/2018 (peça 93) , foram analisas as respostas à oitiva (peça 88) .
No que se refere ao segundo item, relativo à classificação de toda a obra de construção e adequação para alinhamento do Cais de Outeirinhos no Porto de Santos como reforma, aduziu-se que o referido enquadramento viabilizou, de forma duvidosa, a utilização de 50% ao limite para alterações contratuais disposto nas Leis 8.666/1993 e 13.303/2016. Dessa forma, haveria indícios de infração ao art. 65, § 1º, da Lei 8.666/1993 e, de igual modo, ao art. 81, §1o, da Lei 13.303/2016, que limitam os acréscimos ou supressões em obras até 25% do valor inicial atualizado do contrato.
Destarte, concluiu-se pela necessidade de realizar a audiência dos responsáveis: Sr. Angelino Caputo e Oliveira, Diretor-Presidente à época; Sr. José Alex Botelho de Oliva, Diretor-Presidente à época; do Sr. Antônio de Pádua de Deus Andrade, Diretor de Engenharia à época; Sr. Paulo Manuel Varela Casasco, Superintendente de Execução de Obras à época; e Sr. Otto Forjaz Loureiro, Gerente de Obras Terrestres à época.
Quanto aos demais pontos, as informações encaminhadas foram consideradas suficientes para elidir os indícios de irregularidade. 
Dessa forma, a instrução em epígrafe tem por objeto a análise das razões de justificativa dos responsáveis elencados alhures.
EXAME TÉCNICO
Razões de justificativa do Sr. Angelino Caputo e Oliveira, Diretor-Presidente da Codesp à época
Por meio das comunicações acostadas às peças 108 e 109, o Sr. Angelino Caputo e Oliveira, então Diretor-Presidente da Codesp, apresenta suas razões de justificativa por ter assinado o 4º TA e o 5º TA ao Contrato DP 30/2012, referente à obra de construção e adequação para alinhamento do Cais de Outerinhos no Porto de Santos, considerando toda a obra como reforma, com acréscimos em percentual superior ao legalmente permitido, contrariando ao disposto nos §§ 1º e 2º do art. 65 da Lei 8.666/1993 e, igualmente, ao art. 81, §1º, da Lei 13.303/2016.
Inicialmente o responsável afirma que o conceito de reforma, segundo "referências em dicionários", leva em consideração a pré-existência do bem a ser empreendido, condição observada no caso do Cais de Outeirinhos. 
Com efeito, todo reforço estrutural das estruturas existentes, assim como toda ampliação e alinhamento, poderia claramente ser classificados como reforma. Conforme constaria dos próprios relatórios de auditoria da obra, essas estruturas precisariam ser fisicamente entrelaçadas para obtenção de rigidez e suportar as cargas projetadas.
Em seguida o alegante destaca que, por meio das leis que regem os mecanismos de ampliação de contratos, não seria possível enquadrar o caso concreto como reforma ou implantação de nova estrutura. Desse modo, haveria subjetividade no TC Processo 036.785/2011-3 ao citar que uma parte significativa do empreendimento não poderia ser classificada como reforma, sem, contudo, quantificar o tamanho dessa parcela.
Complementa que o 4º TA e o 5º TA ao Contrato DP 30/2012 estariam amparados por pareceres jurídicos e técnicos.
Por fim, conclui que, caso se considerasse 50% do empreendimento como reforma e 50% como serviços novos, seria possível um aditamento contratual de 37,5%, percentual inferior aos 31,58% verificados para os acréscimos.
Razões de justificativa dos Sr José Alex Botelho de Oliva, Diretor-Presidente da Codesp à época
Já o Sr. José Alex Botelho de Oliva, Diretor-Presidente à época, apresenta razões de justificativa por meio da peça 115 por ter assinado o 6º TA e o 7º TA ao Contrato DP 30/2012.
O responsável inicia suas alegações afirmando que possui uma série de restrições de liberdade, por ordem judicial, entre elas a de se comunicar com demais funcionários da Codesp. Desse modo, não teria como ter acesso a cópias de documentos.
Em seguida, relata que teria assinado o 6º TA e o 7º TA ao Contrato DP 30/2012 com base em pareceres jurídicos e técnicos.
Razões de justificativa dos Sr. Antônio de Pádua de Deus Andrade, Diretor de Engenharia à época
Igualmente, o Sr. Antônio de Pádua de Deus Andrade, Diretor de Engenharia à época, por meio da peça 111, apresenta razões de justificativa por ter assinado o 6º e 7º aditamento contratual.
Acerca do assunto, destaca que, inicialmente, desde a concepção do projeto o empreendimento em tela teria sido concebido e entendido como uma obra de reforma do cais existente, com o objetivo de realinhar a murada original, possibilitando a atracação de embarcações com até 15m de profundidade.
Com efeito, segundo o alegante, em cinco dos setes segmentos do alinhamento do cais, haveria necessidade de intervenção direta na estrutura antiga, com execução de novas obras com características diferentes em terra e mar e em condições geológicas distintas das originais, requerendo obrigatoriamente perfuração da muralha existente, de modo a formar um novo conjunto estrutural.
A unicidade dessas estruturas, com fundamentos técnicos e geológicos distintos, ficaria ainda mais materializada durante a execução dos serviços, ao se considerar que uma das instalações de terceiros existentes ao redor da obra (Terminal da Citrosuco) sofreu deslocamento estrutural em suas fundações, devido à ação da obra objeto da análise por esse Tribunal.
Ademais, após a realização do sétimo e último aditamento, constatar-se-ia que os itens que causaram maior acréscimo ao contrato seriam justamente aqueles relacionados aos serviços realizados na retroárea, corroborando o enquadramento de toda a obra como reforma.
O autor salienta, ainda, que a extrapolação do percentual de acréscimo de 25% teria sido relatada a este Tribunal durante a Fiscalização 91/2015 (TC Processo 005.901/2015-4) , em que foram auditados o terceiro e quarto aditamentos e não foram identificadas improbidades, o que comprovaria a legitimidade do conceito adotado pela Codesp.
Ressalta que dentro da premissa da reforma teria sido firmado o quarto aditamento. De outro modo, o Contrato DP 30/2012 seria rescindido e um novo processo licitatório para conclusão das obras iniciado, o que demandaria tempo, além de novos custos adicionais com desmobilizações e remobilizações.
Por fim, explica que, naquele momento (celebração do 4º TA) , o Trecho 1 da Fase 1 do empreendimento, composto pelos Segmentos 1, 2 e parte do 3, estava finalizada, mas não o Trecho 2, composto pelo restante do Segmento 3 e pelo Segmento 4. 
Por conseguinte, até a conclusão dessa parcela inacabada, as operações no Trecho 1 continuariam sendo compartilhadas entre o Terminal de Passageiros, a Marinha do Brasil e o T-Grão Cargo. Tal situação ensejaria uma série de transtornos, como descumprimentos de memorandos de entendimento e prejuízos ao T-Grão, condição passível de processo de perdas e danos e/ou lucros cessantes, haja vista a necessidade de uso de instalações provisórias por esse terminal privado.
Razões de justificativa dos Srs. Paulo Manuel Varela Casasco, então Superintendente de Execução de Obras; e Otto Forjaz Loureiro, então Gerente de Obras Terrestres
Mediante as comunicações acostadas às peças 106 e 107, os Srs. Paulo Manuel Varela Casasco, então Superintendente de Execução de Obras; e Otto Forjaz Loureiro, então Gerente de Obras Terrestres, apresentam razões de justificativa por terem elaborado os pareceres técnicos, bem como as planilhas de quantitativos e preços, em favor da celebração dos 4º, 5º , 6º e 7º TA's ao Contrato DP 30/2012, com acréscimos em percentual superior ao legalmente permitido, contrariando ao disposto nos §§ 1º e 2º do art. 65 da Lei 8.666/1993 e, de igual modo, ao art. 81, §1º, da Lei 13.303/2016.
No caso, os responsáveis acima apresentam justificativas conjuntamente, cujo conteúdo é o mesmo da peça 111, apresentada pelo Sr. Antônio de Pádua de Deus Andrade, Diretor de Engenharia à época.
Análise das razões de justificativa
Com relação às razões de justificativa dos Srs. Angelino Caputo e Oliveira e José Alex Botelho de Oliva, subsistem os argumentos levantados pelos ex-diretores-presidentes da Codesp.
De fato, os autores assinaram os termos aditivos respaldados por pareceres jurídicos e técnicos (peças 118-126) . 
Nesse sentido, malgrado a jurisprudência deste Tribunal seja no sentido de não afastar a responsabilidade de autoridade hierarquicamente superior por atos considerados irregulares mesmo com a existência de pareceres técnicos e jurídicos, em virtude de tais análises não vincularem o gestor, que tem a obrigação de examinar a sua correção em razão do dever legal de supervisão que lhe cabe (Acórdãos 1.011/2015 e 1.922/2017-TCU-Plenário, relatores Benjamin Zymler e Marcos Bemquerer) , no caso concreto, à luz do Acórdão 6414/2018-TCU-Primeira Câmara, Relator Weder de Oliveira, em se tratando de matérias significativamente técnicas, que demandavam análises mais perscrutadas, e de diretores-presidentes, que estavam em nível mais gerencial, cabe a elisão da responsabilidade dos dois dirigentes.
Deveras, não se mostra razoável que os diretores-presidentes compulsassem a fundo e com pertinácia técnica cada termo aditivo à avença. 
Por outro lado, as mesmas justificativas não podem ser estendidas ao Srs. Antônio de Pádua de Deus Andrade, então Diretor de Engenharia, Paulo Manuel Varela Casasco, então Superintendente de Execução de Obras; e Otto Forjaz Loureiro, então Gerente de Obras Terrestres.
Com efeito, tais gestores ocupavam cargos que demandavam e abarcavam conhecimentos técnicos sobre os objetos dos aditivos.
De igual modo, não são suficientes para afastar as irregularidades os argumentos apresentados pelo Sr. Antônio de Pádua de Deus Andrade no sentido de que haveria necessidade de intervenção direta na estrutura antiga em cinco dos setes segmentos do alinhamento do cais e de que os itens com maior acréscimo ao contrato seriam aqueles relacionados aos serviços realizados na retroárea.
Apesar da previsão do projeto executivo de ligação contínua dos segmentos 3 a 7 com as estruturas existentes, analisando-se o orçamento contratual, é possível verificar, de forma significativamente conservadora, que somente os serviços 4.3, 5.3, 6.3, 7.3 e 8.3, relativos às estruturas auxiliares desses trechos, assim como os itens 9 - Complementos, 10 - Rede de Drenagens de Águas Pluviais, 11 - Rede de Energia Elétrica e Iluminação, e 12 - Rede de Água Potável e Incêndio poderiam estar relacionados com atividades de reforma (peça 10, p. 19-42) .
Deveras, a Orientação Técnica Ibraop OT - IBR 2/2009 define reforma como "alterar as características de partes de uma obra ou de seu todo, desde que mantendo as características de volume ou área sem acréscimos e a função de sua utilização atual. "
Desse modo, à exceção dos supramencionados, todos os serviços possuíam execução totalmente desvinculada dos demais ou não mantinham as características de volume, área ou função de utilização.
Nesse sentido, do montante inicial de R$ 287.270.010,18 previsto contratualmente, R$ 246.177.087,26 (85,70%) referiam-se a serviços novos e R$ 41.093.012,92 (14,30%) a itens que poderiam se enquadrar como reforma (peça 127) . Assim, adotando-se o limite de 25% de aditamento para aqueles e 50% para estes, obter-se-ia um valor ponderado de 28,58% de acréscimos possíveis.
Contudo, após o sétimo aditamento à avença, a proporção se tornou ainda mais desfavorável às justificativas dos autores, qual seja, R$ 257.581.228,15 (93,90%) para serviços novos e R$ 16.732.591,71 (6,10%) para possíveis itens de reforma. Tal condição implicou um limite ponderado de 26,52% para aditivos (peça 127) , percentual inferior aos 31,58% de acréscimos acumulados por meio dos sete aditamentos contratuais.
No que concerne à alegação de que os percentuais de acréscimos até o quarto termo aditivo já teriam sido apreciados por este Tribunal, também não merecem prosperar as justificativas apresentadas.
Com efeito, ao realizar determinada ação de controle e não identificar alguma irregularidade, este Tribunal não convalida todos aos atos procedidos até então. 
Ademais, no Relatório de Fiscalização 91/2015 (peça 7, TC Processo 005.901/2015-4) , embora haja citações aos aditivos realizados até aquele momento, não há qualquer tipo de ratificação ou sequer apreciação da regularidade dos acréscimos efetuados.
Por fim, não subsiste o argumento de que, caso a Codesp não tivesse adotado o limite de reforma, um novo processo licitatório teria que ser realizado, o que demandaria tempo e incorreria em custos adicionais. Igualmente não perdura a fundamentação de que as operações no Trecho 1 continuariam sendo compartilhadas entre o Terminal de Passageiros, a Marinha do Brasil e o T-Grão Cargo, condição passível de processo de perdas e danos e/ou lucros cessantes pela arrendatária, haja vista a necessidade de uso de instalações provisórias por ela.
À luz da Decisão 215/1999-TCU-Plenário e do Acórdão 50/2019-TCU-Plenário, relator Marcos Bemquerer, somente é permitido à Administração ultrapassar os limites estabelecidos no art. 65, §§ 1º e 2º, da Lei 8.666/1993, observados os princípios da finalidade, da razoabilidade e da proporcionalidade, quando satisfeitos cumulativamente os seguintes pressupostos: a) não acarretar para a Administração encargos contratuais superiores aos oriundos de uma eventual rescisão contratual por razões de interesse público, acrescidos aos custos da elaboração de um novo procedimento licitatório; b) não possibilitar a inexecução contratual, à vista do nível de capacidade técnica e econômico-financeira do contratado; c) decorrer de fatos supervenientes que impliquem dificuldades não previstas ou imprevisíveis por ocasião da contratação inicial; d) não ocasionar a transfiguração do objeto originalmente contratado em outro de natureza e propósito diversos; e) ser necessária à completa execução do objeto original do contrato, à otimização do cronograma de execução e à antecipação dos benefícios sociais e econômicos decorrentes; f) demonstrar-se - na motivação do ato que autorizar o aditamento contratual - que as consequências da outra alternativa (a rescisão contratual, seguida de nova licitação e contratação) importam sacrifício insuportável ao interesse público primário (interesse coletivo) a ser atendido pela obra ou serviço, ou sejam gravíssimas a esse interesse, inclusive quanto à sua urgência e emergência.
Desse modo, contata-se que somente a condição de a rescisão contratual e consequentemente novo processo licitatório ocasionar tempo e custos adicionais não é motivo suficiente para a Administração ultrapassar os limites estabelecidos no art. 65, §§ 1º e 2º, da Lei 8.666/1993. Deveras, é necessário que todos os pressupostos citados alhures sejam atendidos. 
Tendo em vista que as razões de justificativa levantadas não subsistem, passa-se a análise de responsabilidade dos gestores. 
À luz da Lei 13.655/2018, destaca-se que, considerando os obstáculos, as dificuldades e as circunstâncias práticas que houverem imposto, limitado ou condicionado as ações do agente, não era razoável que elaborassem ou assinassem os termos aditivos indo de encontro ao art. 65, §§ 1º e 2º, da Lei 8.666/1993.
No que concerne à conduta, observou-se que o Sr. Antônio de Pádua de Deus Andrade, então Diretor de Engenharia, assinou os 6º e 7º termos aditivos à Avença DP 30/2012, cujos conteúdos implicaram a readequação da planilha contratual acima do limite legal permitido, consoante peças 82 e 83, contrariando os §§ 1º e 2º do art. 65 da Lei 8.666/1993 e, igualmente, o art. 81, §1º, da Lei 13.303/2016. 
Igualmente, os Srs. Paulo Manuel Varela Casasco, então Superintendente de Execução de Obras; e Otto Forjaz Loureiro, então Gerente de Obras Terrestres, elaboraram os pareceres técnicos dos 4º, 5º, 6º e 7º TA, os quais embasaram e ensejaram a readequação da planilha contratual acima do limite legal permitido, conforme peças 119, 120, 122, 124 e 126, contrariando os §§ 1º e 2º do art. 65 da Lei 8.666/1993 e, igualmente, o art. 81, §1º, da Lei 13.303/2016.
Com relação ao nexo de causalidade, as atuações do então Diretor de Engenharia, ao assinar os 6º e 7º TA; do Superintendente de Execução de Obras e do Gerente de Obras Terrestres, ao elaborarem os pareceres técnicos dos 4º, 5º, 6º e 7º TA, implicaram a extrapolação do limite superior ao determinado em lei para alterações contratuais.
Quanto à culpabilidade, não se pode afirmar que houve boa-fé dos responsáveis. É razoável afirmar que era possível aos gestores terem consciência da ilicitude das suas ações. Além disso, seria exigível conduta diversa das que adotaram, consideradas as circunstâncias que os cercavam.
Com efeito, na condição de diretor de engenharia da Codesp, seria razoável que o Sr. Antônio de Pádua de Deus Andrade verificasse a conformidade dos termos aditivos com o que preconiza a lei em relação à alteração de quantitativos previamente contratados. De igual modo, como responsáveis por elaborarem os pareceres técnicos para celebração dos termos aditivos, seria razoável que os Srs. Paulo Manuel Varela Casasco e Otto Forjaz Loureiro adotassem os limites legais permitidos nas alterações contratuais.
Destarte, será proposto que as razões de justificativa do Sr. Antônio de Pádua de Deus Andrade, então Diretor de Engenharia, sejam rejeitadas e que lhe seja aplicada a multa prevista no art. 58, inciso II, da Lei 8.443/1992 c/c o art. 268, inciso II, do Regimento Interno do Tribunal de Contas da União por ter assinado o 6º TA e o 7º TA ao Contrato DP 30/2012, considerando toda a obra como reforma, com acréscimos em percentual superior ao legalmente permitido, contrariando o disposto nos §§ 1º e 2º do art. 65 da Lei 8.666/1993 e, igualmente, ao art. 81, §1º, da Lei 13.303/2016.
Igualmente, propor-se-á rejeitar as razões de justificativa dos Srs. Paulo Manuel Varela Casasco, então Superintendente de Execução de Obras; e Otto Forjaz Loureiro, então Gerente de Obras Terrestres, e aplicar-lhes a multa prevista no art. 58, inciso II, da Lei 8.443/1992 c/c o art. 268, inciso II, do Regimento Interno do Tribunal de Contas da União por terem elaborado os pareceres técnicos, bem como as planilhas de quantitativos e preços, em favor da celebração dos 4º, 5º , 6º  e 7º TA's ao Contrato DP 30/2012, considerando toda a obra como reforma, com acréscimos em percentual superior ao legalmente permitido, contrariando ao disposto nos §§ 1º e 2º do art. 65 da Lei 8.666/1993 e, de igual modo, ao art. 81, §1º, da Lei 13.303/2016.
Por outro lado, propor-se-á acolher as razões de justificativa dos Srs. Angelino Caputo e Oliveira e José Alex Botelho de Oliva, Ex-Diretores-Presidentes da Codesp, com fundamento no art. 250, § 1º, do Regimento Interno deste Tribunal, por terem assinado os 4º, 5º, 6º e 7º termos aditivos ao Contrato DP 30/2012.
Por fim, tendo em vista o Despacho de 13/6/2012 do Ministro Valmir Campelo no âmbito do TC Processo 011.736/2012-7 (peça 4 daquele processo) , em cujo conteúdo o Relator determinou que se informasse o Ministério Público Federal do cumprimento dos itens 9.1 e 9.2 do Acórdão 3135/2011-TCU-Plenário; assim como o Relatório de Fiscalização 1.318/2012 (peça 25 do TC Processo 042.213/2012-6) , o qual considerou que Codesp cumprira todas as determinações exaradas no decisum em tela, será proposto que se considere cumpridas as determinações do Acórdão 3135/2011-TCU-Plenáriolénario e que seja encaminhada cópia da decisão ao Ministério Público Federal, na pessoa da Procuradora da República no Município de Santos Priscila Pinheiro de Carvalho.
CONCLUSÃO
A presente análise versou sobre o acompanhamento do item 9.5 do Acórdão 3135/2011-TCU-Plenáriolenário, de relatoria do Ministro Valmir Campelo, que abordou a Concorrência 11/2011-Codesp e a avença dela decorrente, o Contrato DP 30/2012.
Em cumprimento ao decisum acima, esta Unidade Técnica promoveu a oitiva da Codesp para obtenção das informações a respeito dos seguintes assuntos: 
a) não contabilização da segunda fase do empreendimento no cálculo do montante total de acréscimos e supressões do quarto termo aditivo em diante;
b) enquadramento de toda obra como reforma;
c) falta de registro individualizado no quinto, sexto e sétimo termo aditivo dos valores totais de majoração e redução;
d) falta de recebimento definitivo da obra após mais de três anos do recebimento provisório; e
e) majoração do valor final do Contrato DP 30/2012 em comparação com o primeiro termo aditivo, apesar da significativa redução do objeto avençado.
No que se refere ao segundo item, relativo à classificação de toda a obra de construção e adequação para alinhamento do Cais de Outeirinhos no Porto de Santos como reforma, esta Secretaria concluiu que o referido enquadramento poderia ter viabilizado de forma irregular a utilização de 50% ao limite para alterações contratuais disposto nas Leis 8.666/1993 e 13.303/2016. Dessa forma, haveria indícios de infração ao art. 65, § 1º, da Lei 8.666/1993 e, de igual modo, ao art. 81, §1o, da Lei 13.303/2016, que limitam os acréscimos ou supressões em obras até 25% do valor inicial atualizado do contrato.
Destarte, concluiu-se pela necessidade de realizar a audiência dos responsáveis: Sr. Angelino Caputo e Oliveira, Diretor-Presidente à época; Sr. José Alex Botelho de Oliva, Diretor-Presidente à época; do Sr. Antônio de Pádua de Deus Andrade, Diretor de Engenharia à época; Sr. Paulo Manuel Varela Casasco, Superintendente de Execução de Obras à época; e Sr. Otto Forjaz Loureiro, Gerente de Obras Terrestres à época.
Quanto aos demais pontos, as informações encaminhadas foram consideradas suficientes e os indícios de irregularidade elididos. 
Assim, na instrução em epígrafe, foram apreciadas as razões de justificativa dos responsáveis elencados alhures.
Nesse sentido foram acolhidos os argumentos apresentados pelos Srs. Angelino Caputo e Oliveira e José Alex Botelho de Oliva, Ex-Diretores-Presidentes da Codesp.
Por outro lado, não subsistiram as justificativas apresentadas pelos Srs. Antônio de Pádua de Deus Andrade, então Diretor de Engenharia; Paulo Manuel Varela Casasco, então Superintendente de Execução de Obras; e Otto Forjaz Loureiro, então Gerente de Obras Terrestres.
Destarte, será proposto que as razões de justificativa do Sr. Antônio de Pádua de Deus Andrade, então Diretor de Engenharia, sejam rejeitadas e que lhe seja aplicada a multa prevista no art. 58, inciso II, da Lei 8.443/1992 c/c o art. 268, inciso II, do Regimento Interno do Tribunal de Contas da União por ter assinado o 6º TA e o 7º TA ao Contrato DP 30/2012, referente à obra de construção e adequação para alinhamento do Cais de Outerinhos no Porto de Santos, considerando toda a obra como reforma, com acréscimos em percentual superior ao legalmente permitido, contrariando o disposto nos §§ 1º e 2º do art. 65 da Lei 8.666/1993 e, igualmente, ao art. 81, §1º, da Lei 13.303/2016.
Igualmente, propor-se-á rejeitar as razões de justificativa dos Srs. Paulo Manuel Varela Casasco, então Superintendente de Execução de Obras; e Otto Forjaz Loureiro, então Gerente de Obras Terrestres, e aplicar-lhes a multa prevista no art. 58, inciso II, da Lei 8.443/1992 c/c o art. 268, inciso II, do Regimento Interno do Tribunal de Contas da União por terem elaborado os pareceres técnicos, bem como as planilhas de quantitativos e preços, em favor da celebração dos 4º, 5º , 6º  e 7º TA's ao Contrato DP 30/2012, considerando toda a obra como reforma, com acréscimos em percentual superior ao legalmente permitido, contrariando ao disposto nos §§ 1º e 2º do art. 65 da Lei 8.666/1993 e, de igual modo, ao art. 81, §1º, da Lei 13.303/2016.
Por outro lado, propor-se-á acolher as razões de justificativa dos Srs. Angelino Caputo e Oliveira e José Alex Botelho de Oliva, Ex-Diretores-Presidentes da Codesp, com fundamento no art. 250, § 1º, do Regimento Interno deste Tribunal, por terem assinado os 4º, 5º, 6º e 7º termos aditivos ao Contrato DP 30/2012.
Por fim, tendo em vista o Despacho de 13/6/2012 do Ministro Valmir Campelo no âmbito do TC Processo 011.736/2012-7 (peça 4 daquele processo) , em cujo conteúdo o Relator determinou que se informasse o Ministério Público Federal do cumprimento dos itens 9.1 e 9.2 do Acórdão 3135/2011-TCU-Plenário; assim como o Relatório de Fiscalização 1.318/2012 (peça 25 do TC Processo 042.213/2012-6) , o qual considerou que Codesp cumprira todas as determinações exaradas no decisum, será proposto que se considere cumpridas as determinações do Acórdão 3135/2011-TCU-Plenáriolénario e que seja encaminhada cópia da decisão ao Ministério Público Federal, na pessoa da Procuradora da República no Município de Santos Priscila Pinheiro de Carvalho.
PROPOSTA DE ENCAMINHAMENTO
Em face do exposto, submetem-se os autos à consideração superior propondo: 
a.acolher as razões de justificativa do Sr. Angelino Caputo e Oliveira (CPF: XXX.437.591-XX) , então Diretor-Presidente da Codesp, com fundamento no art. 250, § 1º, do Regimento Interno deste Tribunal, no que se refere às assinaturas do 4º TA e 5º TA ao Contrato DP 30/2012;
b. acolher as razões de justificativa Sr. José Alex Botelho de Oliva (CPF: XXX.806.807-XX) , Diretor-Presidente à época, com fundamento no art. 250, § 1º, do Regimento Interno deste Tribunal, no que se refere às assinaturas do 6º TA e 7º TA ao Contrato DP 30/2012;
c. rejeitar as razões de justificativa do Sr. Antônio de Pádua de Deus Andrade (CPF: XXX.634.203-XX) , então Diretor de Engenharia, com fundamento no art. 250, § 2º, do Regimento Interno deste Tribunal, por ter assinado o 6º TA e o 7º TA ao Contrato DP 30/2012, referente à obra de construção e adequação para alinhamento do Cais de Outerinhos no Porto de Santos, considerando toda a obra como reforma, com acréscimos em percentual superior ao legalmente permitido, contrariando o disposto nos §§ 1º e 2º do art. 65 da Lei 8.666/1993 e, igualmente, ao art. 81, §1º, da Lei 13.303/2016.
d. rejeitar as razões de justificativa do Sr. Paulo Manuel Varela Casasco (CPF: XXX.974.378-XX) , então Superintendente de Execução de Obras, com fundamento no art. 250, § 2º, do Regimento Interno deste Tribunal, por ter elaborado os pareceres técnicos, bem como as planilhas de quantitativos e preços, em favor da celebração dos 4º, 5º , 6º  e 7º TA's ao Contrato DP 30/2012, concernente à obra de construção e adequação para alinhamento do Cais de Outerinhos no Porto de Santos, considerando toda a obra como reforma, com acréscimos em percentual superior ao legalmente permitido, contrariando ao disposto nos §§ 1º e 2º do art. 65 da Lei 8.666/1993 e, de igual modo, ao art. 81, §1º, da Lei 13.303/2016;
e. rejeitar as razões de justificativa do Sr. Otto Forjaz Loureiro, então Gerente de Obras Terrestres (CPF: XXX.191.356-XX) , com fundamento no art. 250, § 2º, do Regimento Interno deste Tribunal, por ter elaborado os pareceres técnicos, bem como as planilhas de quantitativos e preços, em favor da celebração dos 4º, 5º , 6º  e 7º TA's ao Contrato DP 30/2012, concernente à obra de construção e adequação para alinhamento do Cais de Outerinhos no Porto de Santos, considerando toda a obra como reforma, com acréscimos em percentual superior ao legalmente permitido, contrariando ao disposto nos §§ 1º e 2º do art. 65 da Lei 8.666/1993 e, de igual modo, ao art. 81, §1º, da Lei 13.303/2016;
f. aplicar ao Sr. Antônio de Pádua de Deus Andrade (CPF: XXX.634.203-XX) , então Diretor de Engenharia, a multa prevista no art. 58, inciso II, da Lei 8.443/1992, por ter assinado o 6º TA e o 7º TA ao Contrato DP 30/2012, referente à obra de construção e adequação para alinhamento do Cais de Outerinhos no Porto de Santos, considerando toda a obra como reforma, com acréscimos em percentual superior ao legalmente permitido, contrariando o disposto nos §§ 1º e 2º do art. 65 da Lei 8.666/1993 e, igualmente, ao art. 81, §1º, da Lei 13.303/2016, fixando-lhe o prazo de quinze dias, a contar da notificação, para que comprove, perante o Tribunal (art. 214, inciso III, alínea "a", do Regimento Interno/TCU) , o recolhimento da dívida ao Tesouro Nacional, atualizada monetariamente desde a data do acórdão até a do efetivo recolhimento, se for paga após o vencimento, na forma da legislação em vigor;
g. aplicar ao Sr. Paulo Manuel Varela Casasco (CPF: XXX.974.378-XX) , então Superintendente de Execução de Obras, a multa prevista no art. 58, inciso II, da Lei 8.443/1992, por ter elaborado os pareceres técnicos, bem como as planilhas de quantitativos e preços, em favor da celebração dos 4º, 5º , 6º  e 7º TA's ao Contrato DP 30/2012, concernente à obra de construção e adequação para alinhamento do Cais de Outerinhos no Porto de Santos, considerando toda a obra como reforma, com acréscimos em percentual superior ao legalmente permitido, contrariando ao disposto nos §§ 1º e 2º do art. 65 da Lei 8.666/1993 e, de igual modo, ao art. 81, §1º, da Lei 13.303/2016, fixando-lhe o prazo de quinze dias, a contar da notificação, para que comprove, perante o Tribunal (art. 214, inciso III, alínea "a", do Regimento Interno/TCU) , o recolhimento da dívida ao Tesouro Nacional, atualizada monetariamente desde a data do acórdão até a do efetivo recolhimento, se for paga após o vencimento, na forma da legislação em vigor;
h aplicar ao Sr. Otto Forjaz Loureiro, então Gerente de Obras Terrestres (CPF: XXX.191.356-XX) , a multa prevista no art. 58, inciso II, da Lei 8.443/1992, por ter elaborado os pareceres técnicos, bem como as planilhas de quantitativos e preços, em favor da celebração dos 4º, 5º , 6º  e 7º TA's ao Contrato DP 30/2012, concernente à obra de construção e adequação para alinhamento do Cais de Outerinhos no Porto de Santos, considerando toda a obra como reforma, com acréscimos em percentual superior ao legalmente permitido, contrariando ao disposto nos §§ 1º e 2º do art. 65 da Lei 8.666/1993 e, de igual modo, ao art. 81, §1º, da Lei 13.303/2016, fixando-lhe o prazo de quinze dias, a contar da notificação, para que comprove, perante o Tribunal (art. 214, inciso III, alínea "a", do Regimento Interno/TCU) , o recolhimento da dívida ao Tesouro Nacional, atualizada monetariamente desde a data do acórdão até a do efetivo recolhimento, se for paga após o vencimento, na forma da legislação em vigor;
i. autorizar, desde logo, nos termos do art. 28, inciso II, da Lei 8.443/1992, a cobrança judicial das dívidas caso não atendidas as notificações;
j. considerar, com fundamento no art. 243 do Regimento Interno do TCU, cumpridas as determinações do Acórdão 3135/2011-TCU-Plenáriolénario; e
k. dar ciência do acórdão que vier a ser proferido aos responsáveis, à Codesp e ao Ministério Público Federal, na pessoa da Procuradora da República no Município de Santos Priscila Pinheiro de Carvalho, destacando que o relatório e o voto que fundamentam a deliberação ora encaminhada podem ser acessados por meio do endereço eletrônico www.tcu.gov.br/acordaos e que, caso tenham interesse, o Tribunal pode encaminhar-lhes cópia desses documentos sem quaisquer custos para V. Sas.

Aldo dos Santos Ribeiro Cunha (311.787/OAB-SP), Frederico Spagnuolo de Freitas (186.248/OAB-SP).

Não atuou.

ACOMPANHAMENTO. CODESP. OBRAS DE AMPLIAÇÃO E REFORMA DO CAIS DE OUTERINHOS. REDUÇÃO DO OBJETO. CONSIDERAÇÃO DE TODA A OBRA COMO REFORMA. NÃO OBSERVÂNCIA DOS LIMITES DE ACRÉSCIMO PREVISTOS NA LEI 8.666/1993. OITIVA. AUDIÊNCIA. MULTAS.

ACOMPANHAMENTO (ACOM)

Secretaria de Fiscalização de Infraestrutura Portuária e Ferroviária (SeinfraPor).

Trata-se de acompanhamento instaurado por determinação do Acórdão 3135/2011-TCU-Plenário, com objetivo de avaliar a Concorrência 11/2011-Codesp e o Contrato DP 30/2012, que tiveram por objeto a execução das obras de construção e adequação para alinhamento do Cais de Outerinhos, no Porto de Santos.
	O empreendimento em questão integrou a Matriz de Responsabilidades da Copa do Mundo de 2014, com o objetivo de propiciar a atracação de navios de passageiros no Porto de Santos.
	Auditoria no edital da concorrência verificou a ocorrência de falhas, cuja correção foi determinada pelo Acórdão 3135/2011-TCU-Plenário, mediante a realização de uma série de estudos e providências pela Codesp.
	O Acórdão 737/2013-TCU-Plenário considerou as deliberações atendidas e determinou a fiscalização da execução do Contrato DP 30/2012, firmado com o Consórcio Serveng/Constremac/Constran (SCC) , no valor de R$ 287.270.100,18.
	A obra foi dividida em duas fases: a primeira relativa aos trechos 1, 2, 3 e 4, correspondentes à uma extensão de 778,8 metros de cais e a segunda, para os trechos 5, 6 e 7, com 504,2 metros de extensão.
	O Tribunal realizou auditorias nas obras nos exercícios de 2013, 2014 e 2015. Nesta etapa processual, estão em julgamento audiências dos gestores realizadas em decorrência de fiscalização efetuada em 2017.
	A equipe relatou que a Codesp, ao verificar a necessidade de alteração de parte da fundação do empreendimento de estaca raiz para estaca escavada, realizou planilha de quantitativos e preços que fundamentaria o quarto termo aditivo, chegando ao valor de R$ 414.527.992,51.
	Tendo em vista que tal alteração ocasionaria extrapolação dos limites previstos na Lei 8.666/1993, a autoridade portuária e o contratado pactuaram a supressão de todos os quantitativos referentes a segunda fase, excetuando os itens de materiais já fornecidos pelo Consórcio SCC.
	Dessa forma, o contrato passou a prever 60% do objeto previsto inicialmente, com valor de R$ 277.094.679,13. Até o quarto termo aditivo, ocorreram acréscimos de 29,69% e reduções de 33,23%. Conforme fundamentação técnica utilizada pela Codesp, esses percentuais estariam de acordo com o limite para reformas (50%) .
	O contrato foi encerrado em 2017 e a segunda fase do empreendimento não foi iniciada.
	Em derradeira instrução, a SeinfraPortoFerrovia, concluiu pela indevida classificação da totalidade do empreendimento como reforma, com utilização do limite de 50% para alterações contratuais, uma vez que a maior parte do projeto correspondia, de fato, à implantação de nova infraestrutura de cais. Entendeu ter havido afronta ao art. 65, § 1º, da Lei 8.666/1993 e ao art. 81, §1o, da Lei 13.303/2016, que limitam os acréscimos ou supressões em obras a até 25% do valor inicial atualizado do contrato.
	A unidade técnica promoveu audiências de Angelino Caputo e Oliveira e José Alex Botelho de Oliva, Diretores-Presidentes à época; Antônio de Pádua de Deus Andrade, Diretor de Engenharia; Paulo Manuel Varela Casasco, Superintendente de Execução de Obras; e, Otto Forjaz Loureiro, Gerente de Obras Terrestres.
	Angelino Caputo e Oliveira, chamado aos autos por ter assinado os 4º e 5º aditivos, considerando toda a obra como reforma, alegou subjetividade do relatório de fiscalização, tendo em vista não quantificar as parcelas consideradas como reforma e ampliação; a pré-existência do cais, condição para utilização do conceito reforma; e atuação com amparo em pareceres técnicos e jurídicos.
	Afirmou que todo reforço estrutural das estruturas existentes, assim como toda ampliação e alinhamento, poderiam claramente ser classificados como reforma, pois essas estruturas precisavam ser fisicamente entrelaçadas para obtenção de rigidez e suportar as cargas projetadas. 
	José Alex Botelho de Oliva, chamado aos autos por ter assinado os 6º e 7º termos aditivos, argumentou restrição de liberdade e impossibilidade de reunir cópias de documentos na Codesp. Alegou que os aditivos foram assinados com fundamento em pareceres técnicos e jurídicos.
	Antônio de Pádua de Deus Andrade, também responsável por assinar os 6º e 7º aditivos, alegou que desde a concepção do projeto, o empreendimento foi concebido e entendido como reforma do cais existente, com o objetivo de realinhar a murada original. Em cinco dos setes segmentos da obra havia necessidade de intervenção direta na estrutura antiga e os itens que causaram maior acréscimo ao contrato foram os relacionados aos serviços na retroárea, o que corroborava o enquadramento de toda a obra como reforma.
	O responsável arguiu, ainda, que a extrapolação do percentual de acréscimo de 25% foi objeto da Fiscalização 91/2015 (TC Processo 005.901/2015-4) , em que foram auditados os terceiro e quarto aditamentos, e o Tribunal não identificou impropriedades.
	Por fim, afirmou que eventual rescisão do Contrato DP 30/2012, ao invés de celebrar o aditivo assumindo a premissa relativa a reforma, ocasionaria prejuízos decorrentes do tempo necessário para realizar nova licitação e dos custos adicionais com desmobilizações e remobilizações. Ademais, haveria necessidade de compartilhar operações entre o Terminal de Passageiros, a Marinha do Brasil e o T-Grão Cargo, provisoriamente, por maior período, o que ensejaria transtornos, como descumprimentos de memorandos de entendimentos e possíveis processos de perdas e danos e/ou lucros cessantes.
	Paulo Manuel Varela Casasco e Otto Forjaz Loureiro, ouvidos por terem elaborado os pareceres técnicos e as planilhas de quantitativos e preços favoráveis à celebração dos 4º, 5º, 6º e 7º aditivos, apresentaram argumentos idênticos aos de Antônio de Pádua de Deus Andrade.
	A SeinfraPortoFerrovia concluiu por acolher as razões de justificativa dos Diretores-Presidentes e rejeitar as demais, aplicando multa aos responsáveis. Propôs, também, informar ao Ministério Público Federal o cumprimento dos itens 9.1 e 9.2 do Acórdão 3135/2011-TCU-Plenário, conforme despacho de 13/6/2012 do E. Min. Valmir Campelo (peça 4 do TC Processo 011.736/2012-7) .
	Feita a descrição do processo, passo a decidir. 
	A Orientação Técnica Ibraop OT-IBR 2/2009 define reforma como "alterar as características de partes de uma obra ou de seu todo, desde que mantendo as características de volume ou área sem acréscimos e a função de sua utilização atual".
	A descrição da obra esclarece que a profundidade do cais seria ampliada de 7,50 m para quinze metros, por meio de execução de novas infraestruturas capazes de suportar dragagens até tal profundidade. O empreendimento compreendia a ampliação do cais existente, para a sua readequação e alinhamento; instalação de novas redes de utilidades, como água potável, incêndio, drenagem de águas pluviais, energia elétrica e iluminação pública; e instalação de equipamentos complementares - defensas e cabeços.
	O orçamento contratual demonstra que somente os serviços 4.3, 5.3, 6.3, 7.3 e 8.3, relativos às estruturas auxiliares dos trechos existentes, o itens 9 - complementos, 10 - rede de drenagens de águas pluviais, 11 - rede de energia elétrica e iluminação, e 12 - rede de água potável e incêndio poderiam estar relacionados com atividades de reforma. 
	Todos os outros serviços possuíam execução desvinculada dos itens citados e não mantinham as características de volume, área ou função de utilização.
	Considerando os valores previstos, tem-se que 85,70% referiam-se a serviços novos e somente 14,30% a itens considerados reforma.
	Dessa forma, não procede o argumento sobre subjetividade do relatório de fiscalização e adequação ao conceito de reforma.
	A composição do orçamento conduzia a um valor ponderado de 28,58% de acréscimos possíveis e, por meio dos sete aditamentos, o percentual de acréscimo efetivamente verificado foi de 31,58%, consubstanciando clara infração ao artigo 65, §§ 1º e 2º, da Lei 8.666/1993 e artigo 81, §1º, da Lei 13.303/2016.
	Não é verdade que o Tribunal, em auditoria promovida em 2015, aprovou os montantes previstos no quarto aditamento ao Contrato DP 30/2012. O Relatório de Fiscalização 91/2015 não apreciou a regularidade dos acréscimos efetuados, apenas verificou o andamento físico das obras e citou a existência dos 3º e 4º termos aditivos. Tanto é que a fiscalização ora em análise teve por objetivo avaliar a regularidade dos últimos quatro aditivos firmados.
	Ademais, importante frisar a característica das auditorias realizadas pelo Tribunal, que não se prestam a atestar a regularidade de procedimentos da Administração em determinado período ou objeto, pois apresentam exames específicos realizados de acordo com o escopo de cada trabalho. Julgamentos pretéritos não fazem coisa julgada em relação a irregularidades não identificadas por quaisquer motivos, na auditoria apreciada e posteriormente verificadas em novas fiscalizações. 
	Também não merecem prosperar os argumentos relativos à custos e demora causados por novo processo licitatório e prejuízo às operações no Trecho 1, pois não foram demonstrados e não são suficientes para que o Tribunal admita a extrapolação dos limites previstos na Lei 8.666/1993. A não observância de tal dispositivo só é aceitável em situações excepcionalíssimas, permeadas de imprevisibilidade e quando atendidos os requisitos previstos na Decisão 215/1999-Plenário e reafirmados em recentes decisões desta Corte  (Acórdão 2157/2013-TCU-Plenáriolenário) .
	Portanto, os argumentos apresentados não são capazes de afastar a irregular classificação da obra como reforma e a consequente afronta aos limites de acréscimos previstos nas Leis 8.666/1993 e 13.303/2016.
	Divirjo da unidade técnica quanto ao acolhimento das razões de justificativa dos Diretores-Presidentes da Codesp, signatários dos termos aditivos eivados de vícios. 
	A jurisprudência preponderante desta Casa não ampara atos irregulares praticados com fundamentos em pareceres técnicos e jurídicos. Considero que a ilegalidade ora apurada era de fácil detecção por gestores públicos que lidam diariamente com os ditames das leis e normativos sobre licitações e contratos e obras públicas. Os limites de acréscimo a serem observados são amplamente conhecidos, bem como a jurisprudência consolidada do Tribunal. A obra em questão, por sua descrição contratual, porte e características, era claramente de ampliação e criação de nova estrutura para o Porto de Santos.
	Especificamente em relação a José Alex Botelho de Oliva, refuto os argumentos sobre restrição de liberdade, pois, o responsável, em liberdade provisória e impedido de ter contato com outros investigados e testemunhas em processo judicial, não comprovou estar impedido de colher documentos para sua defesa nos presentes autos e poderia, em última instância, recorrer ao Judiciário para obtenção das provas que entendesse pertinente junto à Codesp.
	Quanto aos demais responsáveis, considero que suas condutas e responsabilidades foram devidamente tratadas pela SeinfraPortoFerrovia.
	Diante do exposto, rejeito as razões de justificativa de Angelino Caputo e Oliveira, José Alex Botelho de Oliva, Antônio de Pádua de Deus Andrade, Paulo Manuel Varela Casasco e Otto Forjaz Loureiro, para imputar-lhes a multa prevista no artigo 58 da Lei 8.443/1992.
	Feitas essas considerações, voto para que o Tribunal adote a minuta de acórdão que ora submeto à apreciação do Colegiado.
TCU, Sala das Sessões Ministro Luciano Brandão Alves de Souza, em 8 de julho de 2020.
WALTON ALENCAR RODRIGUES 
Relator